臺灣高等法院刑事判決　　　　　　　 100年度上易字第1165號
上　訴　人
即　被　告　楊冠恒
選任辯護人　楊久弘律師
上　訴　人
即　被　告　邱吟吟
選任辯護人　蔡炳楠律師
上列上訴人等因妨害家庭案件，不服臺灣板橋地方法院99年度易
字第3428號，中華民國100年4月8 日第一審判決（起訴案號：臺
灣板橋地方法院檢察署99年度偵字第18220 號），提起上訴，本
院判決如下：
    主  文
原判決撤銷。
楊冠恒、邱吟吟均無罪。
    理  由                                                                
一、公訴意旨略以：被告楊冠恒係蕭玉真之夫，為有配偶之人，
    被告邱吟吟明知楊冠恒係為有配偶之人，二人竟分別基於通
    姦與相姦之犯意，於民國95年間至98年3 月間，在不詳處所
    ，接續為多次男女性器官接合之性交。嗣經蕭玉真發現楊冠
    恒、邱吟吟間互通有內容曖昧之信件，又查知楊冠恒、邱吟
    吟曾於98年3 月31日19時許，前往臺北縣土城市探索汽車旅
    館內為性交行為，始悉上情，因認被告楊冠恒、邱吟吟分別
    涉犯刑法第239 條前段之通姦罪嫌及同條後段之相姦罪嫌等
    語。
二、證據能力部分：
（一）刑事訴訟法第159條之1第2 項所定被告以外之人於偵查中
      向檢察官所為之陳述，除顯有不可信之情況者外，得為證
      據。其立法理由係以偵查中對被告以外之人所為之偵查筆
      錄，或被告以外之人向檢察官所提之書面陳述，性質上均
      屬傳聞證據，且常為認定被告有罪之證據，自理論上言，
      如未予被告反對詰問、適當辯解之機會，一律准其為證據
      ，似與當事人進行主義之精神不無扞格之處，對被告之防
      禦權亦有所妨礙，然刑事訴訟法規定，檢察官代表國家偵
      查犯罪、實行公訴，依法有訊問被告、證人、鑑定人之權
      ，且實務運作時，偵查中檢察官向被告以外之人所取得之
      陳述，原則上均能遵守法律規定，不致違法取供，其可信
      性甚高，為兼顧理論與實務，爰明定被告以外之人於偵查
      中向檢察官所為之陳述，除顯有不可信之情況者外，得為
      證據。查本判決引用之證人於偵查中檢察官訊問時具結所
      為證述（詳後述），就其等偵查筆錄製作原因、過程及功
      能性觀察其信用性，並從卷證本身形式上觀察，並無顯不
      可信之情形，是該等證人於檢察官訊問時具結所為證述，
      自得為證據。
（二）按刑事訴訟法第156 條第1 項所定「被告之自白，非出於
      強暴、脅迫、利誘、詐欺、疲勞訊問、違法羈押或其他不
      正之方法，且與事實相符者，得為證據」規定之規範重點
      在於：因違反不正訊問禁止所得之被告自白，無證據能力
      ，法院不得採為裁判基礎。查起訴書證據清單第5 項所示
      之「被告楊冠恒與蕭玉真（於98年3 月間）之談話錄音光
      碟及譯文」係被告楊冠恒與蕭玉真私下談話之錄音內容，
      此為被告楊冠恒所不爭，被告楊冠恒既為對話之一方，就
      該談話內容自無任何隱私或秘密之合理期待可言，是告訴
      人為取證之目的予以錄音存證，並無不法；且被告楊冠恒
      並未指摘上開談話內容有何「出於強暴、脅迫、利誘、詐
      欺、疲勞訊問、違法羈押或其他不正之方法」之具體情形
      ，自無從依上開規定主張證據排除。被告楊冠恒之選任辯
      護人徒以該談話內容「與事實不符」，主張上開談話錄音
      內容無證據能力云云，難認有據。
（三）被告楊冠恒雖以起訴書證據清單第4 項之「被告楊冠恒、
      邱吟吟98年1 月27日電子郵件」業經告訴人蕭玉真於警詢
      時自承：係取自被告楊冠恒個人電腦之資料等情，主張該
      證據係蕭玉真擅入被告楊冠恒個人電腦窺探取得之證據，
      無證據能力云云。然查告訴人蕭玉真縱自承上述電子郵件
      係取自被告楊冠恒個人電腦，惟被告楊冠恒與其配偶蕭玉
      真間就上開個人電腦之使用情形如何約定、使用習慣如何
      ，並未見被告楊冠恒具體釋明或提出相關事證為佐，是否
      能遽謂係私人不法取得之證據，已屬未明。況刑事訴訟法
      上「證據排除原則」之主要目的，在於抑制違法偵查、嚇
      阻警察機關之不法，其理論基礎，來自於憲法上正當法律
      程序之實踐，使人民免於遭受國家機關非法偵查之侵害、
      干預，防止政府濫權，藉以保障人民之基本權。而私人不
      法取證之動機，或係來自對於國家發動偵查權之不可期待
      ，或係因犯罪行為本質上具有隱密性、不公開性，致蒐證
      困難，難以取得直接證據，冀求證明刑事被告之犯行所致
      ，故是否應一概為證據排除，並非無疑；且私人取證是否
      「不法」，乃一綜合性的法律評價，各種取證行為應就個
      案審查，依比例原則妥為權衡；是被告楊冠恒之選任辯護
      人徒以上述證據係私人不法取得，而主張證據排除，難認
      有據。參以：證人蕭玉真於原審既證稱：家人一起使用該
      電腦，被告楊冠恒同意其使用上述電腦等語甚詳（見原審
      卷第74至76頁），且該電腦放置在家中，基於夫妻同居共
      財之誼，依現存事證，尚難認允許使用此電子郵件作為本
      案證據，將嚴重侵害被告楊冠恒之個人基本權，難認此部
      分證據排除之主張為有據。
三、按犯罪事實應依證據認定之，無證據不得認定犯罪事實。不
    能證明被告犯罪者，應諭知無罪之判決。刑事訴訟法第 154
    條第2 項、第301條第1項，分別定有明文。又事實之認定，
    應憑證據，如未能發現相當證據，或證據不足以證明，自不
    能以推測或擬制之方法，以為裁判基礎。而認定犯罪事實所
    憑之證據，雖不以直接證據為限，間接證據亦包括在內，然
    而無論直接證據或間接證據，其為訴訟上之證明，須於通常
    一般之人均不致有所懷疑，而得確信其為真實之程度者，始
    得據為有罪之認定，倘其證明尚未達到此一程度，而有合理
    之懷疑存在而無從使事實審法院得有罪之確信時，即應由法
    院為諭知被告無罪之判決（最高法院40年臺上字第86號、76
    年臺上字第4986 號判例意旨參照）。再按刑事訴訟法第161
    條已於91 年2月8日修正公布，其第1項規定：檢察官就被告
    犯罪事實，應負舉證責任，並指出證明之方法。因此，檢察
    官對於起訴之犯罪事實，應負提出證據及說服之實質舉證責
    任。倘其所提出之證據，不足為被告有罪之積極證明，或其
    指出證明之方法，無從說服法院以形成被告有罪之心證，基
    於無罪推定之原則，自應為被告無罪判決之諭知（最高法院
    92年臺上字第128 號判例參照）。
四、公訴人認被告二人分別涉犯刑法第239條前、後段之通姦、
    相姦罪嫌，無非係以：被告楊冠恒、邱吟吟於警詢及偵查時
    供述楊冠恒曾於98 年3月31日搭載邱吟吟至新北市土城市探
    索汽車旅館等情、告訴人蕭玉真之指訴、被告楊冠恒與邱吟
    吟之98年1月27 日電子郵件、被告楊冠恒與告訴人對話之錄
    音光碟與譯文、被告二人進入汽車旅館之影像光碟、台灣桃
    園地方法院98年度婚字第686號民事判決，為其主要論據。
五、訊據被告楊冠恒、邱吟吟堅決否認有公訴意旨所指之通姦、
    相姦犯行，被告楊冠恒辯稱：電子郵件是邱吟吟所寫，非其
    能控制，邱吟吟係為了自身權益而書寫相關郵件威脅之，並
    非事實，且其與邱吟吟於98年3 月31日同往新北市土城區探
    索汽車旅館，並未進入房間，係為討論邱吟吟離職之事，方
    至汽車旅館等語。被告邱吟吟則辯稱：其與楊冠恒於98年3
    月31日至新北市土城區探索汽車旅館，並未進入房間內，只
    在車上談其離職的事；其於98年1 月27日發給楊冠恒之電子
    郵件，內容均為捏造，因其堅持繼續工作，所以發送上述電
    子郵件，並提供老闆知悉，用以脅迫楊冠恒等語。
六、經查：
（一）證人即告訴人蕭玉真於原審雖證稱：「（問：妳有無問楊
      冠恒那些文章是什麼意思，而且那些文章為何和邱吟吟的
      照片放在一起？）我有質問他的文章是否寫給他外遇的對
      象，楊冠恒說是，他與邱吟吟外遇兩年半，從95年9 月3
      日開始，他有跟我說，從我知道他們二人外遇之後，他還
      跟邱吟吟上床三次，這是在98年4 月10日我搬離住所時，
      楊冠恒跟我坦承，是因為在98年3 月31日抓到他和邱吟吟
      在土城區探索汽車旅館，我很生氣，他打電話跟我解釋，
      我說你必須誠實回答問題，我就問他說從我知道他跟邱吟
      吟外遇之後，到98年4 月10日我搬走之前，總共跟邱吟吟
      上床幾次，他回答三次，時間、地點沒有跟我說，但我知
      道，因為第一次時間就是98年3 月31日，之後二次98年4
      月2 日、98年4 月3 日，之前楊冠恒並不坦承，我也沒有
      問他」、「（問：你有無問楊冠恒為何邱吟吟寫給他的信
      提到墮胎？）我沒有問，這既然是他們互通的信件，應該
      是真實的狀況，而且他一直跟我說對不起，我認為這是他
      承認他與邱吟吟有外遇通姦，且使邱吟吟墮胎兩次」等語
      。於檢察官訊問時亦稱：「（問：通姦時、地？）98年3
      月31日晚上7 點到9 點，在土城市探索汽車旅館。」、「
      （問：本次通姦有何證據？）兩人從汽車旅館同坐一台43
      55-VU 汽車，駛離汽車旅館的畫面。」、「（問：除此之
      外，還有其他證據？）從我先生書信往來中，發現他們從
      95年就有往來」、「（問：你何時發現你先生書信？）20
      09年1 月17日。」、「（問：何時知道她跟你先生有通姦
      行為？）我2009年1月7日所發現的書信中得知他們有電子
      郵件往來，從信中發現女方有跟我先生提到墮胎兩次，我
      先生有回信。」、「（問：根據她的信件內容，她未提及
      為何人墮胎？）她寫的對象是我先生。」等語。然查告訴
      人前揭證述內容，僅係告訴人依所見被告二人郵件內容及
      被告楊冠恒對之供承與被告邱吟吟通姦等節，進而推認被
      告楊冠恒與邱吟吟通、相姦犯行之經過情形，實則其並未
      親自見聞被告二人通相姦犯罪構成要件事實之經過。是本
      院仍應依其證述所憑之被告楊冠恒供述及上開郵件本身，
      判斷該等證據是否足以證明公訴意旨所指之犯罪。自難單
      以告訴人蕭玉真依其主觀判斷推論上情，遽為被告二人不
      利之認定。
（二）被告邱吟吟於98年1 月27日以GILL789@HOTMAIL.com 電子
      郵件信箱發送至楊冠恒之PAULYang0831@HOTMAIL.com電子
      郵件信箱之電子郵件內容雖記載：「2007年12月5 日....
      . 第一次自殺... 16顆安眠藥」、「2008年1 月21日. ..
      . 第二次自殺...96 顆安眠藥」、「2006年12月29日....
      第一次拿掉小孩... 媽媽生氣不要他... 爸爸非常生氣」
      「2008 年1 月28日.... 第二次拿掉小孩... 爸爸自私的
      離開媽媽而去」等詞，嗣被告楊冠恒之PAULYang0831@HOT
      MAIL.com之電子郵件信箱亦覆以對被告邱吟吟墮胎感到難
      過，為其無緣相見的孩子....等詞，此有各該電子郵件列
      印資料、翻拍相片在卷可按（見他字卷第30至33頁）。且
      被告楊冠恒所辯：該電子郵件信箱非其申請，信件亦非其
      所寫云云，及被告邱吟吟就此辯稱：其先以自己名義杜撰
      上情寄發郵件，再透過遠端遙控以楊冠恒電子郵件信箱回
      信，目的是使老闆知悉此事，讓楊冠恒離職云云，均難認
      與常情相符。然被告二人辯解縱有可疑，亦不能據以推論
      被告等犯罪，仍須就相關證據內容與待證事實之關係、證
      明力之高低，判斷起訴事實屬否屬實，合先敘明。經細究
      上開被告邱吟吟寄件內容，至多僅係其於審判外陳述一己
      懷孕之事，是否屬實，自須其他積極證據為佐。且查被告
      邱吟吟究否因相姦成孕，業據證人即婦產科醫師林正中於
      檢察官偵查時證稱：關於健保疾病分類編號64313 ，是因
      為病人主述有噁心、嘔吐，但其為婦產科，如果要開噁心
      嘔吐的藥，會跳出這個代碼，如果在內科看就可能有其他
      專用的代碼，所以開這個編號不一定有懷孕的現象，另外
      從病歷上來看，驗孕後沒有懷孕現象，紀錄表的第二行載
      明是驗孕，其寫個負是代表沒有，接下來寫了藥品名稱，
      最後打圈的那個是表示病人有做過超音波，但也沒有特別
      發現，所以依據病歷紀錄才開診斷證明等語明確（見99年
      度偵字第18220 號偵查卷「下稱偵查二卷」第46頁），並
      有馨杏園婦產科診所之診斷證明書及醫師記錄表（見99年
      度偵字第2216號卷「下稱偵查一卷」第9 、18頁），檢察
      官復未就此再提出其他事證為佐，自難單以現存卷證，認
      定被告邱吟吟曾因與被告楊冠恒相姦成孕。至被告楊冠恒
      之PAULYang0831@HOTMAIL.com之電子郵件信箱，嗣回覆對
      被告邱吟吟墮胎感到難過等詞一事，縱或屬實，至多亦僅
      能證明被告楊冠恒對於被告邱吟吟來信內容表達個人情緒
      ，惟仍無從依此認定被告邱吟吟之來信所述懷孕一事屬實
      ，更難以此即謂被告楊冠恒與邱吟吟因通、相姦成孕。
（三）又被告楊冠恒曾於98年3 月31日21時許，駕駛4355-VU 自
      用小客車，搭載邱吟吟進入新北市土城區探索汽車旅館，
      嗣相偕離去等情，固為被告二人所不爭，並有錄影畫面列
      印資料在卷可按（見他字卷第73、74頁）。雖被告二人就
      此辯稱：當天為了商討邱吟吟離職之事，始前往汽車旅館
      云云，不無瓜田李下之嫌，然其二人前往汽車旅館之目的
      為何、實際上有無閉門進入房內、停留時間為何、於房內
      究為何事，均乏證據可佐，自難單以被告二人進入汽車旅
      館後相偕離去之客觀事實，即於缺乏其他佐證之情形下，
      遽認被告二人當日已於汽車旅館內為通姦、相姦犯行。
（四）被告楊冠恒於98年3 月間與告訴人談話時，經告訴人質以
      「結論就是你外遇了，外遇2 年半了」，被告楊冠恒即出
      言稱「是阿，是阿」等語，此為被告楊冠恒所自承，並有
      通話錄音譯文在卷可按（見偵查二卷第51頁、他字卷第71
      頁）；然無論被告楊冠恒係基於何種考量向告訴人自承外
      遇，其所承「外遇」之定義是否即指與他人通姦，容有未
      明；且縱其向配偶自承外遇，至多亦僅被告楊冠恒一己之
      自白，果無其他證據補強證明被告楊冠恒確與邱吟吟發生
      性關係，亦不能單以被告楊冠恒供承外遇，即認其與被告
      邱吟吟有公訴意旨所指之通、相姦犯行。
（五）至告訴人以被告楊冠恒、邱吟吟二人曖昧往來之前述事證
      ，訴請與被告楊冠恒離婚，業經台灣桃園地方法院98年度
      婚字第686 號民事判決准被告楊冠恒告訴人離婚，有該民
      事判決可按（見偵查二卷第18至25頁），然民事判決是否
      離婚主要考量因素為原被告是否有難以維持婚姻之重大事
      由，而無從共同締造實現婚姻價值。核與本案重在發現被
      告二人有無通姦、相姦行為不同。是被告楊冠恒縱因上開
      事證而經判決與告訴人離婚，仍無足直接證明被告被告二
      人已有公訴意旨所指性行為。
七、綜上所述，公訴意旨所舉事證，均未達於通常一般人均不致
    有所懷疑，而得確信其為真實之程度，本院自無從就被告楊
    冠恒被訴通姦、被告邱吟吟被訴相姦之事實形成有罪之確信
    。此外，復查無其他積極證據足以證明被告二人分別有公訴
    意旨所指之通姦、相姦犯行，自應為被告二人無罪之諭知。
    原審未詳加調查，細心勾稽，遽就上開起訴事實為被告二人
    有罪之認定，予以論科，尚有未洽。被告楊冠恒上訴意旨指
    摘原判決關於其通姦部分不當，被告邱吟吟上訴意旨指摘原
    判決關於其相姦部分不當，均為有理由，應由本院將原判決
    撤銷，改判被告二人無罪。
據上論斷，應依刑事訴訟法第369條第1項前段、第364條、第301
條第1項，判決如主文。
本案經檢察官侯寬仁到庭執行職務。
中    華    民    國   100    年    7     月    20    日
              刑事第二十四庭審判長法  官  李錦樑    
                                  法  官  張惠立
                                  法  官  朱瑞娟
以上正本證明與原本無異。
不得上訴。
                                  書記官  郭家慧
中    華    民    國   100    年    7     月    21    日